最高法院民事判決　　　　　　九十六年度台上字第二一八七號
上　訴　人　國立成功商業水產職業學校
法定代理人　甲○○
訴訟代理人　洪貴參律師
被 上訴 人　添富電機股份有限公司
法定代理人　乙○○
訴訟代理人　陳秀卿律師
　　　　　　林世芬律師
被 上訴 人　竟百企業股份有限公司
法定代理人　丙○○
上列當事人間請求給付違約金事件，上訴人對於中華民國九十六
年三月二十七日台灣高等法院花蓮分院第二審判決（九十五年度
重上字第四四號），提起上訴，本院判決如下：
    主  文
原判決關於駁回上訴人在第一審之訴（逾期六十四日罰款）及其
餘上訴（瑕疵罰款），並各該訴訟費用部分均廢棄，發回台灣高
等法院花蓮分院。
    理  由
本件上訴人起訴主張：被上訴人添富電機股份有限公司（下稱添
富公司）於民國八十七年十一月四日與上訴人簽訂台灣省立成功
商業水產職業學校工程合約書（下稱合約），承攬上訴人「東海
岸公教渡假中心－省立成功商水實習旅館興建大樓（下稱實習旅
館大樓）水電工程」（下稱系爭水電工程），合約第八條約定系
爭水電工程應在實習旅館大樓建築工程完工後三十天內，全部完
工。而建築工程業於八十九年四月二十九日全部完工，系爭水電
工程即應於同年五月二十九日完成，添富公司遲至同年六月十日
始申報完工，已逾期十二日。又系爭水電工程於八十九年八月二
十二日因受碧利斯颱風侵襲，經監造單位及上訴人核定風災鑑定
期及災後修繕展期分別為十五天、七十天，則該工程應展延至同
年十一月十五日完工。詎添富公司迄至九十年一月十八日始函報
工程修復完成，又逾期六十四日。依合約第二十三條「罰則」第
一項約定，每逾期完工一日，應按結算總價千分之一計算罰款。
添富公司逾期完工合計七十六日，依工程結算金額新台幣（下同
）三千九百零九萬六千六百十二元計算，應給付上訴人罰款二百
九十七萬一千三百七十二元（應為二百九十七萬一千三百四十二
元之誤）。另添富公司施作工程，偷工減料，品質低落，經監造
單位依合約第二十一條第四項第二款、工程投標招標須知補充說
明第十七條，結算添富公司已施作物件中，因尺寸或工料與約定
不符，應予差價六倍罰款為二百五十五萬三千九百三十三元；因
單項物件全部未施作，不予計價，應予三倍罰款為四百五十三萬
零四百五十三元，合計工程瑕疵之罰款為七百零八萬四千三百八
十六元。被上訴人竟百企業股份有限公司（下稱竟百公司）為上
開合約之連帶保證人，就前揭金額應負連帶給付責任，爰依合約
第二十三條第一項、第二十一條第四項第二款、工程投標招標須
知補充說明第十七條、連帶保證之法律關係為請求等情，求為命
被上訴人連帶給付一千零五萬五千七百五十八元，並加計自最後
送達被上訴人起訴狀繕本翌日起算法定遲延利息之判決（第一審
判命被上訴人應連帶給付上訴人逾期完工六十四日之罰款二百五
十萬二千一百八十三元本息，駁回上訴人其餘關於逾期完工十二
日及瑕疵罰款之請求，被上訴人就其敗訴部分聲明不服，上訴人
就其敗訴部分中七百五十五萬三千五百七十五元本息聲明不服，
則上訴人請求二十五元本息部分，因未上訴，而告確定）。
添富公司則以：據上訴人關於實習旅館大樓建築工程竣工複驗相
關事宜信函記載，可證建築工程實際完工日期應為八十九年六月
二日之後。據此推算水電工程竣工期限應在八十九年七月二日後
。伊於八十九年六月十日完工，並無逾期。又伊在碧利斯颱風侵
襲後，即曾先後去函上訴人表示系爭水電工程之展延工期應為九
十日、機電設備之測試期間應不計入上開展延之工期內等語。而
前揭測試至八十九年十月二十一日始完成，故伊於九十年一月十
八日完成系爭水電工程之修復，亦未逾期。至於上訴人依系爭工
程結算總價千分之一計算逾期罰款，其罰款比例顯屬過高，應予
酌減。又系爭水電工程業經多次初驗、複驗、正式驗收、總複驗
等程序，在各次試驗紀錄均無上訴人所提罰款計算表列載之缺失
，上訴人雖誣指伊在系爭工程有偷工減料、品質低落之情，卻未
舉證以實其說，伊否認上開罰款計算表列載罰款項目之真實性。
且上訴人依合約第二十一條第四項第二款、工程投標招標須知補
充說明第十七條之約定，分別主張以系爭水電工程施作物件實做
價值與契約價格差額六倍或未施作物件單價三倍，以為罰款之標
準，亦屬過高。至於伊前向上訴人訴求給付承攬報酬事件，經台
灣高等法院九十二年度重上字第三九號判決伊敗訴之原因，係以
伊未將驗收合格之物件，全部點交予上訴人為由，而非因伊在系
爭水電工程有工作物未施作或施作有瑕疵等語，資為抗辯。
原審將第一審所為命被上訴人連帶給付（逾期六十四日罰款），
及駁回上訴人其餘之訴（逾期十二日及瑕疵罰款七百五十五萬三
千五百五十元本息）部分均廢棄，改命被上訴人應連帶給付上訴
人四十六萬九千一百五十九元本息（逾期十二日罰款），並駁回
上訴人在第一審之訴（逾期六十四日罰款）及其餘上訴（瑕疵罰
款七百五十五萬三千五百五十元本息部分），無非以：實習旅館
大樓之建築工程業於八十九年四月二十九日全部完工，依合約第
八條工期計算之約定，系爭水電工程應於建築工程完工後三十天
內即八十九年五月二十九日全部完工，惟添富公司遲至同年六月
十日申報完工，已逾期完工十二日，有上訴人提出工程合約書、
賈孝遠建築師事務所八十九年五月二十五日遠字第八九一○○號
函、八十九年七月六日遠字第八九一二九號函、教育部中部辦公
室八十九年七月二十日八九教中（總）字第八九五五四三六六號
書函及工程結算驗收證明書為證，則上訴人主張添富公司逾期完
工十二日，可以採信。添富公司雖以上訴人八十九年五月二十九
日八九成職總字第○九二五號函記載：八十九年六月二日上午九
時辦理實習旅館大樓建築工程竣工複驗事宜等語，主張建築工程
係在八十九年六月二日之後完工，竣工期限則係八十九年七月二
日之後，其於八十九年六月十日完工，並未逾期。惟該函所述建
築工程竣工複驗日期非完工日期，且依淳哲營造股份有限公司八
十九年六月一日淳哲（成）字第八九○六○一號函所載，建築工
程係於八十九年五月六日辦理初驗，可見建築工程完工日期在八
十九年五月六日之前，添富公司所辯不足採取。又依合約第二十
三條「罰則」第一項約定：「逾期罰款：乙方（指添富公司）如
不依照契約規定期限完工，應按逾期的日數，每日賠償甲方（指
上訴人）損失，按結算總價千分之一計算的逾期罰款，……」。
又合約結算金額為三千九百零九萬六千六百十二元，有工程結算
書、營繕工程結算明細表（甲）與核蓋添富公司及其法定代理人
印章之發包工程部分估驗計價表可佐，則上訴人依上開約定及連
帶保證之法律關係，請求添富公司及竟百公司連帶給付按結算總
價千分之一計算之逾期罰款合計四十六萬九千一百五十九元（計
算方式為：12日×39,096,612元×千分之1 ）及自九十四年三月
十五日起至清償日止，按週年利率百分之五計算之利息，應予准
許。再者，合約第十八條災害處理第三項約定，工程驗收前，遭
遇颱風等人力不可抗拒之天然災害時，添富公司應在災害發生後
七日內報請上訴人派員會同勘查屬實，並取具證明確認已善盡防
範之責，得按實需工作時間展延工期。添富公司於八十九年八月
二十二日碧利斯颱風發生後之同月三十日即發函予上訴人，請其
依約派員會同至現場勘查，並依合約第十八條，准予展延工期九
十天，同時副知監造單位。上訴人收函後，雖就展延工期事宜先
後函請監造單位審查核實及報請教育部中部辦公室裁奪展延工期
自災後第二天八十九年八月二十三日起九十天是否妥適，最後函
文添富公司表示監造單位及業主業經核定，風災鑑定期為十五天
，災後修繕展期為七十天，合計八十五天。然經添富公司異議，
上訴人乃於八十九年二月七日（按應係八十九年十二月七日之誤
）邀集添富公司及監造單位召開協調會議，仍無確切結論。因上
訴人未及時派員會同至現場勘查，添富公司乃委託訴外人鑫合機
電有限公司（下稱鑫合公司）進行測試及鑑定，並函知上訴人及
監造單位、鑫合公司、欣榮保險公證人有限公司（下稱欣榮公司
）於八十九年十月二十一日上午九時三十分在工地現場共同測試
，同年月二十六日由鑫合公司製成試驗記錄。上訴人既未依合約
第十八條災害處理第三項約定派員會同至現場勘查，延遲測試之
責任自不能歸屬於添富公司。添富公司主張於鑫合公司八十九年
十月二十六日作成試驗記錄前不得計入工期，應屬有理。至於災
後修繕展期天數，縱依上訴人之核定為七十天，因添富公司自鑫
合公司作成試驗記錄之翌日起即進行災後修繕，至九十年一月十
八日修復完成，扣除例假日及國定假日共二十一日，並未逾期。
上訴人主張添富公司逾期完工六十四日，請求按結算總價千分之
一計算罰款本息，即不能准許。另上訴人所提罰款計算表內雖載
有工程缺失情形，惟添富公司否認之，而台灣省電機技師公會鑑
定報告並無未施作項目之記載，核與罰款計算表之記載即屬有異
。又罰款計算表除說明欄內註記些許文字外，未見併附相關數據
或說明資料，以逐一具體敘明該項之確實缺失。且罰款計算表未
核蓋兩造或監造單位之印章或簽名，添富公司抗辯罰款計算表之
真實性，尚非無由。況原審先後函請上訴人或其訴訟代理人，促
其就瑕疵提出詳實說明，迄未獲得答覆，又未舉證以實其說，自
難認添富公司施作工程有瑕疵之情，此部分請求被上訴人連帶給
付瑕疵罰款七百零八萬四千三百八十六元及法定遲延利息，自難
准許等詞，為其判斷之基礎。
查兩造合約第十八條災害處理第三項約定：「在驗收前，遭遇颱
風……等人力不可抗拒之天然災害時，乙方（指添富公司）應在
災害發生後，按保險單規定期限向保險公司報請賠償，並於七日
內報請甲方（即上訴人）派員會同勘查屬實，並取具證明確認乙
方已善盡防範之責，得按實需工作時間展延工期」（見第一審卷
(一)第二一頁），而添富公司於八十九年八月二十二日碧利斯颱風
發生後之同年月三十日去函上訴人，請求准依上開約定展延工期
九十天，上訴人收函後，即函請賈孝遠建築師事務所審查核實及
報請教育部中部辦公室，核定風災鑑定期為十五天，災後修繕展
期為七十天，合計八十五天，此為原審確定之事實，足見上訴人
似已依約派員勘查屬實，方准予展延工期，乃原審竟謂上訴人於
「八十九年二月（應係十二月之誤）七日」邀集添富公司及監造
單位，召開工程協調會議，並無確切結論，復未及時派員會同至
現場勘查，經添富公司委託鑫合公司進行測試及鑑定，及於八十
九年十月十八日函知上訴人及監造單位，於同年月二十一日上午
九時三十分會同測試，始於二十六日製成試驗記錄云云，據以推
論上訴人未依約派員會同至現場勘查，於八十九年十月二十六日
前延遲測試之責任，不能歸責於添富公司，是否允當，非無可疑
。次查，欣榮公司早於八十九年九月六日即去函添富公司表明：
「本公司業於八十九年八月三十日派員會同貴公司工地代表人黃
一君共同勘查災害現場在案。……需請貴公司擇定日期會同業主
之機電技師，通知該公司及保險人代表馳抵現場共同測試，以確
定水電設備受損程度及其修復之方式，俾供本案損失賠償之依據
」等情（見原審卷第七三頁添富公司所提上證四），而添富公司
收受該函後，遲逾月餘，始於同年十月十八日行文鑫合公司進行
測試及鑑定，事涉添富公司有無推諉延宕，並為上訴人重要攻擊
防禦之方法，原審徒以上訴人迄八十九年十月二十一日始會同添
富公司、監造單位、鑫合公司、欣榮公司於現場進行測試，至八
十九年十月二十六日始由鑫合公司製成試驗記錄，遽認延遲測試
之責任不能歸屬於添富公司云云，而對上訴人指摘添富公司延宕
修復一事，未予駁斥，亦難謂無判決不備理由之違誤。再查，原
審認縱依上訴人核定災後修繕延展天數為七十天，添富公司自八
十九年十月二十七日起進行災後修繕，至九十年一月十八日修復
完成，扣除假日及國定假日共計二十一日，亦未逾期云云。惟查
兩造合約就工期已訂明係以工作日計算，此觀工程投標招標須知
補充說明第三點「工程期限」約定得標廠商應於建築工程完工三
十天內全部完成（含民俗紀念日、週休二日、豐年祭、春節、國
定假日在內）（見第一審卷(一)第四八頁）即明，乃原審竟扣除假
日及國定假日，計算工期，核與兩造之約定不符。末查，上訴人
於原審一再主張依竟百公司所提驗收紀錄及台灣省電機技師公會
鑑定報告書（見原審卷(一)第二二八至二九一頁、第三○○至三三
九頁），可證系爭水電工程確有其所製作之工程罰款計算表（見
原審卷(一)第六一至七四頁）所載缺失，且該鑑定報告書附件Ａ部
分亦載有「未施作部分」之項目，並詳列其圖號及內容，原審竟
謂該報告書內並無未施作項目之記載，即有判決理由與卷內證物
不符之違法。上訴論旨，指摘原判決其敗訴部分為不當，求予廢
棄，均非無理由。又第一審判決理由已記載上訴人請求逾期十二
日及瑕疵罰款部分，不應准許，惟主文漏未宣告「原告其餘之訴
駁回」，本件既經發回，原審自宜一併注意命第一審法院裁定更
正之，附此指明。
據上論結，本件上訴為有理由。依民事訴訟法第四百七十七條第
一項、第四百七十八條第二項，判決如主文。
中　　華　　民　　國　九十六　年　　九　　月　二十八　日
                      最高法院民事第三庭
                          審判長法官  吳　正　一
                                法官  劉　福　聲
                                法官  黃　義　豐
                                法官  阮　富　枝
                                法官  鄭　傑　夫
      本件正本證明與原本無異
                                      書  記  官
中　　華　　民　　國　九十六　年　　十　　月　　五　　日
                                                      v
